臺灣臺東地方法院刑事判決　　　　　　　　　　　　　　九十年度易字第二七三號
　　公　訴　人　臺灣臺東地方法院檢察署檢察官
　　被　　　告　乙○○
　　選任辯護人　郭重鑾
　　被　　　告　己○○
　　　　　　　　未○○
　　右二人共同
　　選任辯護人　邱聰安
右列被告等因偽造文書等案件，經檢察官提起公訴（八十九年度偵字第九八號），本
院判決如左：
    主  文
乙○○、己○○、未○○共同連續為他人處理事務，意圖損害本人之利益，而為違背
其任務之行為，致生損害於本人之財產，均處有期徒刑拾月，各緩刑參年，緩刑期內
均付保護管束。
    事  實
一、乙○○於民國八十四年間擔任臺東縣長濱鄉農會總幹事，己○○、未○○二人，
    則分別擔任臺東縣長濱鄉農會之供銷部主任及會計股長，乙○○、己○○及未○○三人均係為臺東縣長濱鄉農會處理事務之業務人員，明知臺東縣長濱鄉農會八
    十四年度所辦理之農宅輔建工程係為農會會員委託臺東縣長濱鄉農會興建農宅，
    該委建農宅工程並未有利益可供提列，乙○○、己○○及未○○三人竟基於共同
    意圖損害臺東縣長濱鄉農會利益之概括犯意聯絡，並均明知「提列未完工之輔建
    農宅應收款項作為利益」係不實事項，先由己○○簽具臺東縣長濱鄉農會八十四
    年度辦理丑○○等八名農會會員農宅輔建進度達百分之八十、實際應收收益計七
    百零四萬五千元、請准提列並儘速完成興建沖銷應收收益之簽呈，會簽知情之會
    計股長未○○，再由乙○○逕以批示：「請於八十五年四月以前完成沖銷，餘如
    擬」，未○○並根據上開之簽呈，利用不知情之會計戊○○登載「應收收益─應
    收丑○○等十人輔建利益─金額＄0000000」在業務上作成之支出傳票上
    及將上開之農宅輔建應收之款項七百零四萬五千元虛列在業務上記載之文書即八
    十四年十二月三十日供銷部日計表之資產負債表「應收收益」科目內，使當年原
    屬虧損之供銷部決算，產生七萬七千一百二十三點九六元之盈餘，足以生損害於
    臺東縣長濱鄉農會財產利益。次乙○○為避免臺東縣長濱鄉農會八十四年度決算
    內部透支額度超過最高上限四千萬元，竟要求己○○先繳清及收齊未完工之農宅
    款項，是己○○於八十四年十二月三十日先行繳清自己所購買未完工之輔建農宅
    款項含現金三百二十萬元及以己○○、翁滿貫名義開立之八十萬元之支票各一紙
    總計四百八十萬元予不知情之會計戊○○，該款項理應列入「預收款」科目，詎
    未○○卻指示不知情之會計戊○○，將上開收取之款項，扣除材料預付款一百四
    十三萬四千二百十七元後，將所餘款項製作業務上作成之文書即「收集合農舍（
    二）輔建收益」一百七十六萬五千七百八十三元、「收集合農舍（二）委建收益
    （翁滿貴）」八十萬元、「收集合農舍（二）委建收益（己○○）」八十萬元等
    三張收入傳票，總計三百三十六萬五千七百八十三元虛列入「其他業務收入」之
    科目中，於業務上製作不實之帳目，使臺東縣長濱鄉農會於八十四年度總決算，
    由純損六百一十二萬五千五百零四點五四元，變為四百二十八萬五千二百七十八
    點四六元之盈餘，乙○○更將上開業務上不實之登載，提出於臺東縣長濱鄉理事
    會及主管機關臺東縣政府予以行使，足生損害於農會財務管理之正確性。
二、案經法務部調查局臺東調查站移送臺灣臺東地方法院檢察署檢察官偵查起訴。
    理  由
一、訊據被告乙○○、己○○及未○○矢口否認有何背信及偽造文書之犯行，三人均
    辯稱八十四年度臺東縣長濱鄉農會輔建農宅之應收款項確實可按比例提列收益，
    並未偽造文書及背信云云。經查，右揭犯罪事實，業據臺東縣長濱鄉農會現任理
    事長王平允、總幹事田璋指訴綦詳，核與證人癸○○、戊○○、甲○○、辰○○
    、委建戶丑○○、委建戶午○○、委建戶寅○○○、委建戶巳○○○、委建戶庚○○、委建戶辛○○、委建戶子○○、丁○○、申○○、委建戶丙○○及壬○○
    偵、審中證述之情節相符，並有臺東縣長濱鄉農會八十四年度辦理會員農宅輔建
    提應收受益人員名冊暨被告己○○之簽呈、八十四年十二月三十日「日計表」、
    八十四年綜合事業損益及經費決算總表、八十四年十二月三十日收支傳票、農舍
    輔建合約書等附卷可按。參諸卷附臺東縣長濱鄉農會八十四年度所辦理之會員農
    舍輔建合約書，該輔建農宅工程係農會會員委託臺東縣長濱鄉農會興建農宅，屬
    委建契約性質，並非由臺東縣長濱鄉農會興建農舍後以賺錢為目的而將農宅高於
    成本之價格賣給會員，應無任何差價，臺東縣長濱鄉農會之角色應輔助農會會員
    興建農宅並代收代付款項，故前開農舍輔建工程對會員應收取之款項七百零四萬
    五千元並不能提列為收益，被告三人應明知此情形竟仍決意虛列在應收收益項目
    ，使臺東縣長濱鄉農會產生不實之決算盈餘，造成農會日後收取不到部分款項而
    形成虧損；且臺東縣長濱鄉農會因該輔建農宅工程造成日後虧損，竟仍於八十七
    年向委建戶催討清償債務，並業據證人丙○○、丑○○、寅○○○、辛○○、子
    ○○等人在法務部調查局臺東縣調查站訊問時證述明確，顯然被告等人為能使臺
    東縣長濱鄉農會八十四年度之決算產生不實盈餘，竟不顧該輔建農宅工程實際上
    未有收益可供提列，仍決意將輔建農宅之應收款項提列為應收收益，致生損害於
    臺東縣長濱鄉農會之財產，被告三人主觀上應有損害臺東縣長濱鄉農會之利益之
    意圖甚明。縱認興建農舍所應收取之款項可為「應收收益」，查上開工程進度為
    百分之八十，採「會計處理原則」之「全部完工法」，工程既尚未全部完工，依
    規定無法認列任何之工程利益，而採「會計處理原則」之「完工比例法」，亦僅
    能認列百分之八十之工程利益，不可認列百分之百之工程利益七百零四萬五千元
    ，故不論當時係採用全部完工法或完工比例法來認列工程利益，皆與收益原則相
    違背，如不符合收益原則，該收益即不能估列入帳，而被告三人卻決意予以估列
    入帳，自不能認定提列輔建農宅應收款項符合農會財務處理辦法第三條「農會會
    計基礎採用權責發生制」之規定，此亦與附卷之蘇元盛會計師事務所九十年十一
    月二十七日（九○）綜字第○○三四號函之見解相同。既然上開輔建工程應收款
    項七百零四萬五千元不符合收益項目，即不能將該款項估列入帳及相對認可其他
    業務收入，被告己○○並自承因被告乙○○之指示將自己所購買未完工之輔建農
    宅款項含現金三百二十萬元及以己○○、翁滿貫名義開立之八十萬元之支票各一
    紙總計四百八十萬元予不知情之會計戊○○，該款項理應列入「預收款」科目，
    證人戊○○並在偵審中明確證稱依被告未○○指示將上開收取之款項，扣除材料
    預付款一百四十三萬四千二百十七元後，將所餘款項製作三張收入傳票，總計三
    百三十六萬五千七百八十三元虛列入「其他業務收入」之科目中之情，顯然被告
    三人明知認列上開農宅輔建工程之應收款項為收益確與會計制度相違背，被告三
    人仍決意共同為之，被告三人偽造文書及背信之犯行均堪認定。
二、關於被告己○○簽具臺東縣長濱鄉農會八十四年度辦理丑○○等八名農會會員農
    宅輔建進度達百分之八十、實際應收收益計七百零四萬五千元、請准提列並儘速
    完成興建沖銷應收收益之簽呈，會簽知情之會計股長被告未○○，再由被告乙○○逕以批示：「請於八十五年四月以前完成沖銷，餘如擬」，被告未○○並根據
    該簽呈，利用不知情之會計戊○○記載該不符合收益項目之七百零四萬五千元在
    業務上作成之支出傳票及將上開之農宅輔建應收之款項七百零四萬五千元虛列在
    業務上記載之文書即八十四年十二月三十日供銷部日計表之資產負債表「應收收
    益」科目內致生損害於臺東縣長濱鄉農會之事實，就該支出傳票及日計表部分，
    被告三人係犯刑法第二百十五條之從事業務之人登載不實事項於業務上文書罪、
    及同法三百四十二條第一項之背信罪，支出傳票及日計表既經三人簽核蓋章，被
    告三人並有犯意聯絡及行為分擔，為共同正犯。關於被告乙○○為避免臺東縣長
    濱鄉農會八十四年度決算內部透支額度超過最高上限四千萬元，要求被告己○○
    先繳清及收齊未完工之農宅款項，是被告己○○於八十四年十二月三十日先行繳
    清自己所購買未完工之輔建農宅款項含現金三百二十萬元及以己○○、翁滿貫名
    義開立之八十萬元之支票各一紙總計四百八十萬元予不知情之會計戊○○，該款
    項理應列入「預收款」科目，並由被告未○○指示不知情之會計戊○○，將上開
    收取之款項，扣除材料預付款一百四十三萬四千二百十七元後，將所餘款項登載
    在業務上作成之文書即三張收入傳票，總計三百三十六萬五千七百八十三元虛列
    入「其他業務收入」之科目中，於業務上製作不實帳目致生損害於臺東縣長濱鄉
    農會利益之部分，被告三人亦係犯刑法第二百十五條之從事業務之人登載不實事
    項於業務上文書罪、及同法三百四十二條第一項之背信罪，三紙收入傳票既經被
    告三人簽核蓋章，被告三人亦有犯意聯絡及行為分擔，為共同正犯。被告三人利
    用不知情之會計戊○○製作日報表及收支傳票登載不實事項，均為間接正犯。被
    告三人連續所犯刑法第二百十五條之從事業務之人登載不實事項於業務上文書罪
    及同法三百四十二條第一項之背信罪，均時間緊接，犯罪構成要件相同，顯係均
    以概括犯意為之，應分別依連續犯規定論以一罪並加重其刑。被告乙○○更將上
    開業務上不實之登載，提出於臺東縣長濱鄉理事會及主管機關臺東縣政府予以行
    使，足生損害於農會財務管理之正確性，應論以刑法第二百十六條、第二百十五
    條之行使登載不實之文書罪。被告乙○○所犯前開刑法第二百十六條、第二百十
    五條及同法第三百四十二條第一項二罪間，有方法結果之牽連關係，應從一重背
    信罪處斷。被告己○○、未○○所犯前開刑法第二百十五條、同法第三百四十二
    條第一項二罪間，亦有方法結果之牽連關係，應從一重背信罪處斷。公訴人雖另
    認被告己○○、未○○有刑法第二百十六條行使登載不實之文書罪嫌，然查除登
    載不實之行為外，並未有積極證據可資證明被告己○○、未○○有何行使登載不
    實文書之犯行，此部分與前開公訴人就被告己○○、未○○起訴部分有實質上一
    罪關係，爰不另為無罪之諭知。再公訴人雖未論及被告己○○有連續登載不實事
    項於業務上文書及連續背信之犯行，惟既與公訴人起訴之部分有裁判上一罪關係
    ，本院自得應予一併審理。公訴意旨除前開論罪之事實外，尚認被告乙○○復於
    總幹事任內，更違法設置水泥預拌廠，並向其妻林許幸子所經營之長益行以月租
    五萬元之代價，租用一性能不佳之挖土機，八十三年七月上開水泥預拌廠遭臺東
    縣政府依法強制拆除，該挖土機頓成閒置，為乙○○所明知之事，猶遂月支付租
    金予林許幸子，計達一百零五萬元，其後為人檢舉，自八十五年四月停止付款，
    分別於同年十二月九日、十一日及十六日，以卯○○、申○○名義，支付農會預
    拌租金十一萬五千元、五萬七千元及八萬三千元，其中申○○名義所支付之五萬
    七千元自乙○○於長濱鄉農會○○○二三─七─○號帳戶轉入，藉以掩飾上情，
    足生損害於農會之利益及財產，因認被告乙○○此部分亦涉有刑法第二百十六條
    、第二百十五條及第三百四十二條之罪嫌等情，經查臺東縣長濱鄉農會自八十三
    年七月間所屬水泥預拌廠遭臺東縣政府依法強制拆除後，臺東縣長濱鄉農會仍繼
    續使用林許幸子所有之挖土機在臺東縣長濱鄉農會所屬米廠整理稻穀之事實，業
    據證人甲○○、丙○○、卯○○在本院審理時證述屬實，並且證人卯○○在本院
    審理時明確證述「（問？是否有租用過農會的挖土機）有的，是在八十五年時，
    租用二個月，我當時在蓋房屋要整理房屋周圍的空地，租金二個月約十萬元左右
    」等語，證人申○○在本院審理時並明確證稱「在八十三年間我有租用農會的怪
    手作小型工程」、「八十三年間我有欠農會怪手的租金，八十五年間農會向我要
    錢，所以我就向總幹事乙○○借錢還給農會，乙○○就以他的帳戶直接以我的名
    字匯給農會」等語，顯然臺東縣長濱鄉農會八十三年七月後仍需租用挖土機在所
    屬米廠整理稻穀，且八十三年及八十五年確曾將挖土機轉租給證人申○○及卯○○，並非如公訴人所稱被告乙○○雖租用林許幸子之挖土機後予以閒置，仍逐月
    支付租金予林許幸子、其後為人檢舉、並以卯○○、申○○名義付租金藉以掩飾
    等情節為真實，尚難認定此部分被告乙○○有何偽造文書及背信之犯行，而此部
    分與被告乙○○前揭論罪科刑之部分有裁判上一罪之關係，爰不另為無罪之諭知
    。爰審酌被告三人均無重大前科紀錄及犯罪動機、目的、手段、所生危害係、犯
    罪後之態度等一切情狀，分別量處如主文所示之刑，以資懲儆。又查被告三人前
    均未曾受有期徒刑以上刑之宣告，有臺灣高等法院被告全國前案紀錄表在卷可稽
    ，其等因一時短於思慮，致罹刑章，經此刑之教訓，當知所警惕，而無再犯之虞
    ，本院認前開對其宣告之刑，均以暫不執行為適當，爰併宣告緩刑參年，及在緩
    刑期內付保護管束，以啟自新。經被告三人共同偽造之上開日計表及收支傳票，
    查該日計表及收支傳票係被告三人登載不實之內容，尚非被告三人供犯罪所用之
    物，且該日計表及收支傳票上之印文，並非偽造之印文，爰不依刑法第三十八條
    第一項第二款、第二百十九條規定宣告沒收。
據上論斷，應依刑事訴訟法第二百九十九條第一項前段、刑法第二十八條、五十六條
、第二百十六條、第二百十五條、第三百四十二條第一項、第五十五條、第七十四條
第一款、第九十三條第一項、罰金罰鍰提高標準條例第一條前段、判決如主文。
本案經檢察官洪政和到庭執行職務。
中      華      民      國      九十一      年      一    月    廿一    日
                                  臺灣臺東地方法院刑事庭
                                          法  官  范智達
右正本證明與原本無異。
如不服本判決，應於判決送達後十日內向本院提出上訴狀。（須附繕本）
「切勿逕送上級法院」
                                          書記官  賴淑芬
中      華      民      國      九十一      年      一    月    廿二    日
附錄本案論罪科刑法條全文：
刑法第二百十六條
行使第二百十條至第二百十五條之文書者，依偽造、變造文書或登載不實事項或使登
載不實事項之規定處斷。
刑法第二百十五條
從事業務之人，明知為不實之事項，而登載於其業務上作成之文書，足以生損害於公
眾或他人者，處三年以下有期徒刑、拘役或五百元以下罰金。
刑法第三百四十二條
為他人處理事務，意圖為自己或第三人不法之利益，或損害本人之利益，而為違背其
任務之行為，致生損害於本人之財產或其他利益者，處五年以下有期徒刑、拘役或科
或併科一千元以下罰金。
前項之未遂犯罰之。
